最高法院民事判決　　　　　　九十四年度台上字第二０九一號
　　上　訴　人　Ｍ ○ ○
　　　　　　　　　　　　　10.
　　　　　　　　Ｊ ○ ○
　　　　　　　　Ｖ ○ ○ (.
　　　　　　　　Ｈ ○ ○
　　共　　　同
　　訴訟代理人　李 建 民律師
　　上　訴　人　亥 ○ ○
　　　　　　　　Ｆ ○ ○
　　　　　　　　地 ○ ○
　　　　　　　　天 ○ ○
　　　　　　　　寅 ○ ○
　　　　　　　　卯 ○ ○
　　　　　　　　辰 ○ ○
　　　　　　　　乙○○○
　　　　　　　　ｂ○○○
　　　　　　　　黃 ○ ○
　　　　　　　　午 ○ ○
　　　　　　　　辛 ○ ○
　　　　　　　　Ｚ○○○
　　　　　　　　Ｅ ○ ○
　　　　　　　　Ｔ ○ ○
　　　　　　　　Ｕ ○ ○
　　　　　　　　Ｃ○○○即高.
　　　　　　　　　　　　　號6.
　　　　　　　　庚 ○ ○即.
　　　　　　　　癸 ○ ○即.
　　　　　　　　Ｄ ○ ○即.
　　　　　　　　Ｉ ○ ○即.
　　　　　　　　Ｇ ○ ○即.
　　　　　　　　　　　　　18.
　　　　　　　　Ｙ○○○即高.
　　　　　　　　　　　　　樓
　　　　　　　　Ｌ ○ ○
　　　　　　　　Ｋ ○ ○
　　　　　　　　丑 ○ ○
　　　　　　　　玄 ○ ○
　　　　　　　　甲 ○ ○
　　　　　　　　ｃ ○ ○
　　　　　　　　　　 指定送.
　　　　　　　　　　　 生東路.
　　　　　　　　Ｘ ○ ○
　　　　　　　　ａ ○ ○
　　　　　　　　丙○○○
　　　　　　　　丁 ○ ○
　　　　　　　　己 ○ ○
　　　　　　　　Ｗ ○ ○
　　　　　　　　　　　　　巷2.
　　　　　　　　Ｒ ○ 垔
　　　　　　　　Ｓ ○ ○
　　　　　　　　Ａ ○ ○即.
　　　　　　　　　　　　　　　.
　　　　　　　　巳 ○ ○
　　　　　　　　Ｂ○○○
　　　　　　　　戌 ○ ○
　　　　　　　　申 ○ ○
　　　　　　　　　　　　　之5.
　　　　　　　　未 ○ ○
　　　　　　　　壬 ○ ○
　　　　　　　　子 ○ ○
　　　　　　　　宇 ○ ○
　　　　　　　　Ｏ ○ ○
　　　　　　　　Ｐ ○ ○
　　　　　　　　Ｎ ○ ○
　　　　　　　　Ｑ ○ ○
　　　　　　　　宙 ○ ○
　　　　　　　　　　　　　3樓.
　　　　　　　　酉 ○ ○
　　被 上訴 人　何 啟 瑞（高六龍即祭祀公業高惠連管理人之
　　　　　　　　　　　　承當訴.
　　　　　　　　戊 ○ ○李.
　　共　　　同
　　訴訟代理人　陳 蒨 儀律師
　　　　　　　　倪 伯 萱律師
　　被 上訴 人　帝國建設股份有限公司
　　　　　　　　蓋永生之承當.
　　法定代理人　洪 進 益
上列當事人間請求分割共有物事件，上訴人對於中華民國九十三
年七月十二日台灣高等法院第二審更審判決（九十二年度重上更
(二)字第一二號），提起上訴，本院判決如下：
    主  文
原判決就坐落台北縣新店市○○段七○一號土地所定分割方法及
該訴訟費用部分廢棄，發回台灣高等法院。
其他上訴駁回。
第三審訴訟費用關於駁回其他上訴部分，由上訴人負擔。
    理  由
本件為分割共有物之訴，其訴訟標的對於全體共同訴訟人必須合
一確定。上訴人Ｍ○○以次四人提起之第三審上訴，依民事訴訟
法第五十六條第一款規定，其上訴之效力及於同造未聲明上訴之
其餘上訴人亥○○以次五十二人，爰將之併列為上訴人。又關於
兩造當事人之承受訴訟及承當訴訟部分，除被上訴人帝國建設股
份有限公司（下稱帝國公司）係自原被上訴人（原告）蓋永生受
讓系爭土地所有權應有部分，經蓋永生及其他被上訴人同意，始
於第三審程序中聲請承當訴訟，而提起上訴之Ｍ○○以次四人，
收受其承當訴訟之繕本後亦無異議，應認帝國公司之承當訴訟於
法尚無不合外，其餘被上訴人及上訴人之承受訴訟或承當訴訟，
均已於第一審或原審審理中先後為之，不再贅述。先予敘明。
其次，原審將第一審依被上訴人之請求，所為關於分割方法部分
之判決廢棄，改判如原判決主文第二、三項所示之分割方法，並
駁回上訴人其餘上訴，係以：（按：被上訴人另請求上訴人Ｈ○
○以次十七人、上訴人Ｌ○○以次九人及上訴人戌○○以次十二
人，分就其被繼承人高瀨、高火爐、高火炎所遺後述土地應有部
分辦理繼承登記部分，業經第一審及原審分別判決被上訴人勝訴
確定）被上訴人主張坐落台北縣新店市○○段七○一、七八一號
土地（下稱系爭土地。重測前為同市○○○段十二張小段七一、
七一之七號）為其與上訴人高章和（由上訴人Ｃ○○○以次七人
承受訴訟）、上訴人Ｍ○○以次三人、上訴人Ｈ○○以次十七人
之被繼承人高瀨、上訴人Ｌ○○以次九人之被繼承人高火爐、上
訴人戌○○以次十二人之被繼承人高火炎及上訴人丁○○以次八
人共有，應有部分比例如原判決附表（下稱附表）(一)所載等情，
業據提出土地登記簿謄本為證，且為到場之上訴人所不爭執，堪
信為真實。其中上訴人Ｖ○○、Ｍ○○、Ｊ○○及已故高烶園（
民國八十二年十二月二十七日死亡，由Ｈ○○以次十一人承受訴
訟）等人與被上訴人蓋永生（由帝國公司承當訴訟）等人雖於本
案訴訟繫屬後之七十七年六月二十五日簽訂合建契約（下稱系爭
合建契約），然被上訴人既未因此撤回其請求就系爭土地為判決
分割之訴訟，且無不續行訴訟之意，上訴人辯稱本案因系爭合建
契約之簽訂而欠缺權利保護要件云云，即非可採。況系爭土地共
有人之人數於簽立系爭合建契約時已逾四十人，僅由少數共有
人簽訂該契約，可見其非屬全體共有人之合建契約，或全體共有
人就系爭土地所定不為分割之協議，不能據以指稱兩造間就系爭
土地已有更新不分割期限之協議。上訴人所為因合建契約之簽訂
，被上訴人不得再訴請分割系爭土地之辯解，亦無可取。此外，
上訴人並未舉證證明系爭土地有因特定之使用目的不能分割之情
形，則被上訴人依民法第八百二十三條規定，訴請分割，自無不
合。次按數共有物，除依其性質及其共有人與應有部分均相同，
並經共有人全數同意者外，尚難予以合併分割。又法院裁判分割
共有土地時，如因該土地內部分共有土地之使用目的不能分割或
部分共有人仍願維持其共有關係，始得就該部分土地不予分割或
准該部分共有人成立新共有關係，否則即應將土地分配於各共有
人單獨所有。系爭土地因無法取得共有人全體同意，到場之當事
人分別提出將系爭兩筆土地為「合併分割」或以「部分共有」之
方式為分割之主張，並不可採。依上說明，應就該二筆土地，分
別酌定其分割方法。查系爭七八一號土地，地目為林，雖位於都
市計劃住宅區內，可變更為建地使用，惟其面積僅二五．七五平
方公尺，共有人逾四十人，倘予原物分割，將不能為土地之建
築使用，自以「變價分割」，於變賣後所得價金按附表(一)應有部
分比例分配予全體共有人為妥適。至於系爭七○一號土地略呈長
方形，北臨新店市○○路二三巷寬八公尺道路，西面為中正路二
八０巷寬八公尺道路，東接中正路二六二巷寬六公尺道路，南面
雖未直接面臨道路，但可通中正路二六二巷一弄之寬六公尺道路
。而土地之現狀使用情形，僅東邊有上訴人Ｍ○○等人搭設臨時
建物為攤販集中區，其餘部分均為空地，設有鋼架石棉瓦供作停
車場之用，並無永久性之建築物，有勘驗筆錄及現場照片可參，
自可不必考量各該臨時建物，而以空地之狀況為分割。經斟酌被
上訴人三人就系爭土地之應有部分，分別為蓋永生（帝國公司）
一六○分之四五、何啟瑞一六○分之四五、戊○○一六○分之五
，幾占系爭土地總面積之十分之六，如以上訴人所主張之原判決
附圖（下稱附圖）丁案所示之東西向分割方法，將使被上訴人分
得之Ａ、Ｂ兩塊地及上訴人分得之Ｃ、Ｄ、Ｅ１、Ｅ２，分屬不
同角落，不僅不便於利用及有礙社會經濟效益，且上訴人Ｍ○○
等已於東邊占用設立攤販使用，卻欲分得西邊土地，亦欠公允，
該丁案所示之分割方法，自不足採。反觀被上訴人提出採南北向
如附圖戊案所示之分割方法，已為上訴人丁○○、己○○、Ｗ○
○、Ｂ○○○、Ｓ○○、巳○○、Ａ○○及Ｒ○垔等所同意，其
東邊之土地，如前所述，係由上訴人Ｍ○○、Ｖ○○、Ｈ○○及
Ｊ○○等人協議於七十二年間在其上成立仁愛攤販市場設立攤販
集中區，搭建鐵棚攤位出租他人使用，並於七十六年間簽立系爭
合建契約時，就其等分得之土地及合建之房屋，均選擇坐落於該
圖所示之Ｅ１、Ｅ２（東邊）部位，再衡以各共有人之應有部分
比例，及被上訴人何啟瑞與戊○○；上訴人丁○○、己○○與Ｗ
○○；上訴人Ｂ○○○、Ｓ○○、巳○○、Ａ○○與Ｒ○垔分別
表示願保持共有關係等情，認以採此戊案之分割方法較為妥適。
準此，附圖戊案所示Ａ部分面積六三五．八三平方公尺應由被上
訴人蓋永生（帝國公司）取得；Ｂ部分面積七○六．四八平方公
尺由被上訴人何啟瑞、戊○○取得，按應有部分百分之九十及百
分之十之比例保持共有，Ｃ部分面積二一一．九四平方公尺由上
訴人丁○○、己○○與Ｗ○○取得，按應有部分各三分之一之比
例保持共有；Ｄ部分面積一四一．三○平方公尺由上訴人Ｂ○○
○、Ｓ○○、巳○○、Ａ○○與Ｒ○垔五人取得，按Ｂ○○○、
Ｓ○○、巳○○、Ａ○○應有部分各百分之一二．五，Ｒ○垔應
有部分百分之五十之比例保持共有。至於Ｅ１部分面積四二三．
八九平方公尺，Ｅ２部分面積一四一．三平方公尺，合計五六五
．一九平方公尺，為其餘上訴人Ｍ○○等四十餘人應有部分之總
和，若採取原物分割方式，分割後勢必形成畸零地及袋地而無法
通行，致影響土地之用益，顯見該部分土地事實上無法完全細分
，審酌上訴人辛○○、Ｚ○○○、Ｅ○○三人為高烶田繼承人，
亥○○、Ｆ○○、地○○、天○○、Ｈ○○、寅○○、辰○○、
乙○○○、ｂ○○○、黃○○十一人為高烶園繼承人，均為高瀨
應有部分一六○分之二○之繼承人，上訴人Ｖ○○、Ｍ○○、Ｊ
○○及高章和（已由Ｃ○○○以次七人共同繼承）等又表示願與
高瀨共有土地分割在一起等情，認將此Ｅ１及Ｅ２二部分土地按
附表(二)之應有部分比例由上訴人高章和（Ｃ○○○以次七人共同
繼承）、Ｍ○○、Ｊ○○、Ｖ○○、亥○○、Ｈ○○、Ｆ○○、
地○○、天○○、寅○○、卯○○、辰○○、乙○○○、ｂ○○
○、黃○○、午○○、辛○○、Ｚ○○○、Ｅ○○、Ｔ○○、Ｕ
○○、Ｌ○○、Ｋ○○、丑○○、玄○○、甲○○、ｃ○○、戌
○○、申○○、未○○、壬○○、子○○、宇○○、Ｏ○○、Ｐ
○○、Ｎ○○、Ｑ○○、宙○○、酉○○、Ｘ○○、ａ○○、丙
○○○保持共有為宜云云，為其論斷之基礎。
關於廢棄發回部分（即原審就系爭七○一號土地所定分割方法部
分）：
按分割共有物以消滅共有關係為目的，法院裁判分割共有土地時
，除因該土地內部分土地之使用目的不能分割（如為道路）或部
分共有人仍願維持共有關係，應就該部分土地不予分割或准該部
分共有人成立新共有關係外，應將土地分配於各共有人單獨所有
（本院六十九年台上字第一八三一號判例參照）。查上訴人高章
和（由Ｃ○○○以次七人繼承）、Ｍ○○、Ｊ○○、Ｖ○○、亥
○○、Ｈ○○、Ｆ○○、地○○、天○○、寅○○、卯○○、辰
○○、乙○○○、ｂ○○○、黃○○、午○○、辛○○、Ｚ○○
○、Ｅ○○、Ｔ○○、Ｕ○○、Ｌ○○、Ｋ○○、丑○○、玄○
○、甲○○、ｃ○○、戌○○、申○○、未○○、壬○○、子○
○、宇○○、Ｏ○○、Ｐ○○、Ｎ○○、Ｑ○○、宙○○、酉○
○、Ｘ○○、ａ○○、丙○○○等似均未表示仍願就分得之土地
維持共有關係，原審徒以系爭七０一號土地所採附圖戊案所示分
割方法中之Ｅ１、Ｅ２部分土地，事實上難以細分，且上列上訴
人相互間或因繼承自高瀨，或因表示願與高瀨共有土地分割在一
起，即不問其等之意願，逕為其等應就新分得之土地依應有部分
比例維持共有關係之諭知，自有違誤。上訴意旨，指摘原判決就
系爭七０一號土地所定分割方法為不當，求予廢棄，非無理由。
關於駁回其他上訴部分（即對系爭土地准予分割及原審就系爭七
八一號土地命為變價分割部分）：
原審以系爭二筆土地既無因特定之使用目的或契約約定不能分割
之情形，被上訴人依民法第八百二十三條規定，訴請分割，即無
不合（按：第一審判決並未另為「准予分割」之諭知，因上訴人
係以被上訴人不得訴請分割系爭土地而請求駁回被上訴人之訴。
故上訴人上訴之效力應及於訴之全部〔包括准予分割及定分割方
法〕）。其中系爭七八一號土地一筆，面積甚小，共有人眾多，
不宜為原物分割，乃命將之變賣，以所得價金依全體共有人應有
部分比例分配，而定此筆土地應以「變賣」為其分割方法。並駁
回上訴人所為系爭土地不得分割之上訴請求部分，經核於法洵無
違誤。上訴意旨，指摘原判決關此部分為不當，求予廢棄，非有
理由。
據上論結，本件上訴一部為有理由，一部為無理由。依民事訴訟
法第四百七十七條第一項、第四百七十八條第二項、第四百八十
一條、第四百四十九條第一項、第七十八條，判決如主文。
中　　華　　民　　國　九十四　年   十一 　月　 十七 　日
                      最高法院民事第四庭
                          審判長法官  蘇　茂　秋
                                法官  蘇　達　志
                                法官  陳　碧　玉
                                法官  劉　福　來
                                法官  吳　麗　女
      本件正本證明與原本無異
                                      書  記  官
中　　華　　民　　國　九十四　年　 十二 　月　　一　　日
                                                      Ｑ
